【裁判字號】    98,易,974
【裁判日期】    980930
【裁判案由】    偽造文書
【裁判全文】
臺灣臺南地方法院刑事判決               98年度易字第974號
聲  請  人  臺灣臺南地方法院檢察署檢察官
被      告  丁○○
上列被告因偽造文書案件，經檢察官聲請簡易判決處刑（97年度
偵字第 11771號），本院認為不宜以簡易判決處刑，改行通常程
序，判決如下：
    主  文
丁○○共同連續犯行使使公務員登載不實文書罪，處拘役伍拾日
，減為拘役貳拾伍日，如易科罰金，均以銀元佰元即新臺幣玖
佰元折算壹日，緩刑貳年。
    事  實
一、丁○○明知丙○○（嗣到案後另行審結）與越南籍女子TANG
    QUAY MUI（中文姓名鄧桂梅，下稱鄧桂梅，業經檢察官為職
    權不起訴處分）並無結婚之真意，因貪圖佣金，竟將丙○○
    介紹予從事人力仲介之甲○○，以充當鄧桂梅之人頭配偶，
    甲○○並應允嗣鄧桂梅入境後，給予丁○○新臺幣（下同）
    10,000元之佣金。謀議既定，丁○○、丙○○、甲○○、鄧
    桂梅遂共同基於行使公務員登載不實文書之概括犯意聯絡，
    由甲○○帶領丙○○前往越南，而由丙○○與鄧桂梅於92年
    3 月17日在當地辦理假結婚，並在當地政府辦理相關手續而
    取得結婚證書等文件後，持往我國外交部駐越南胡志明市臺
    北經濟文化辦事處（下稱我國駐胡志明市代表處）辦理認證
    手續。丙○○並於返國後之92年 3月28日，在甲○○之帶領
    下，前往臺南縣歸仁鄉戶政事務所辦理結婚登記，使該所承
    辦之公務員誤將丙○○與鄧桂梅業已於92年 3月17日結婚此
    一不實事項，登載於職務上所掌管之戶籍登記簿、戶籍謄本
    及丙○○之國民身分證等公文書上，足生損害於戶政事務所
    對於戶籍資料管理之正確性。至92年 3月31日，鄧桂梅復承
    前概括之犯意聯絡，委由不知情之越南代辦機構持上述登載
    不實結婚事項之戶籍謄本，向我國駐胡志明市代表處申請鄧
    桂梅之居留簽證，而行使上開始公務員登載不實之文書，使
    我國駐外機構人員於職務上所掌公文書上，登載「配偶丙○○」之不實事項，並據以核發居留簽證予鄧桂梅，鄧桂梅復
    於92年4月5日，持該不實記載之居留簽證，自高雄小港機場
    入境臺灣，足生損害於我國外交部對外籍人士居留簽證核發
    及內政部警政署入出境管理局（現已改制為內政部入出國及
    移民署）對於外籍人士入出境管理之正確性。鄧桂梅入境臺
    灣後，甲○○遂於92年4月7日，帶同丙○○、鄧桂梅 2人持
    上述使公務員登載不實之戶籍謄本，前往臺南縣警察局申辦
    鄧桂梅之外僑居留證，致該管公務員不知有偽，而於上開居
    留證申請書之公文書上記載其二人係夫妻之不實事項，並於
    同日發給鄧桂梅外僑居留證，足生損害於警察機關對外僑居
    留管理之正確性。嗣於97年間，鄧桂梅欲辦理歸化我國國籍
    時，為警循線查獲。
二、案經內政部入出國及移民署專勤事務第二大隊臺南縣專勤隊
    報請臺灣臺南地方法院檢察署檢察官偵查後聲請簡易判決處
    刑。
    理  由
一、有罪部分：
  (一)訊據被告丁○○對於上開犯罪事實，均坦承不諱，核與同案
    被告丙○○、甲○○及越南籍女子鄧桂梅於警詢中所供情節
    暨丙○○、鄧桂梅於偵查中具結後所證情節相符，此外復有
    鄧桂梅之居留外僑動態管理系統—居留資料查詢作業外僑居
    留資料查詢明細內容顯示畫面 1紙、丙○○、鄧桂梅入出境
    紀錄查詢表、臺南縣歸仁鄉戶政事務所97年 9月18日南縣歸
    戶字第0970001725號函檢附之丙○○、鄧桂梅結婚登記申請
    書、結婚證書、我國駐胡志明市代表處98年 8月18日胡志字
    第 946號函檢附之鄧桂梅申請簽證資料、內政部入出國及移
    民署98年 6月16日移署資處寰字第0980088211號函檢附之申
    請日期92年4月7日外國人居留停留案件申請表各 1份在卷可
    資佐證，足認被告丁○○之自白與事實相符，應可採信。本
    案事證明確，被告丁○○犯行應堪認定。
  (二)查被告丁○○行為後，刑法業於94年2月2日修正公布，95年
    7月1日起施行，茲就與本件有關部分之條文新舊法比較結果
    敘述如附件所示。
  (三)核被告丁○○所為，係犯刑法第216條、第214條之行使使公
    務員登載不實文書罪嫌。被告使公務員登載不實文書之低度
    行為，為行使使公務員登載不實文書之高度行為吸收，不另
    論罪。又被告與同案被告甲○○、丙○○及越南籍女子鄧桂
    梅，就上開犯行，有犯意聯絡及行為分擔，為共同正犯。被
    告丁○○先後多次行使使公務員登載不實文書犯行，時間緊
    接，所犯係構成要件相同之罪，顯係基於概括之犯意反覆為
    之，應依修正前刑法第56條連續犯之規定論以一罪，並加重
    其刑。被告丁○○與同案被告丙○○、甲○○及越南籍女子
    基於行使使公務員登載不實文書之犯意聯絡，由鄧桂梅於92
    年 3月31日向我國駐胡志明市代表處申辦鄧桂梅簽證而行使
    不實之戶籍謄本，以及渠等於92年4月7日申辦鄧桂梅外僑居
    留證之行使使公務員登載不實文書犯行，雖未據起訴，然與
    起訴部分有連續犯之裁判上一罪關係，本院自應併予審究。
    爰審酌被告丁○○僅因貪圖小利，介紹同案被告丙○○充當
    假結婚之人頭，使外籍人士得以假結婚之方式入境，損及國
    家機關對於戶籍管理、外籍人士簽證、入境及居留管理之正
    確性，惟被告所得利益非鉅，且犯後坦承犯行，態度良好暨
    其品行、智識程度等一切情狀，量處如主文所示之刑，並諭
    知易科罰金之折算標準。又被告丁○○上開犯行，係於96年
    4 月24日以前所為，且合於減刑條件，應依中華民國96年罪
    犯減刑條例第 2條第1項第3款、第7條、第9條之規定，減刑
    並諭知易科罰金之折算標準如主文所示。末查被告丁○○並
    無前科，素行良好，有臺灣高等法院被告前案紀錄表在卷可
    按，其因一時短於思慮，罹此刑章，經此偵審科刑教訓，當
    知警惕，信無再犯之虞，且檢察官亦以其犯後態度良好，求
    處緩刑，本院因認所宣告之刑以暫不執行為適當，爰併諭知
    緩刑2年，以勵自新。
二、不另為無罪諭知之部分：
  (一)聲請簡易判決處刑意旨另以：被告丁○○與同案被告丙○○
    、甲○○及越南籍女子鄧桂梅共同基於使公務員登載不實事
    項於公文書及行使該不實公文書之犯意聯絡，於96年 4月24
    日鄧桂梅入境臺灣後，同案被告甲○○即帶同同案被告丙○○與鄧桂梅持渠等使公務員登載不實之戶籍謄本，以配偶依
    親名義，向臺南縣警察局申請辦理鄧桂梅之外僑居留證，致
    使不知情之承辦員警將「依親—夫—丙○○」之不實事項，
    登載於外僑居留證之公文書上予以核發，足生損害於警政機
    關對於外籍人士居留管理之正確性，因認被告丁○○此部分
    亦涉有刑法第216條、第214條之行使使公務員登載不實文書
    罪嫌云云。
  (二)查聲請簡易判決處刑意旨認被告丁○○涉有上開犯行，無非
    以被告丁○○及同案被告丙○○、甲○○之自白、證人即同
    案被告丙○○、甲○○於偵查中之證詞、證人即越南籍女子
    鄧桂梅於偵查中之證詞及卷附結婚登記申請書、結婚證書、
    戶籍謄本、外僑居流資料、入出境資料為主要之論據。惟越
    南籍女子鄧桂梅於92年4月5日自高雄小港機場入境我國後，
    其間多次出、入境，至96年4月24日，已屬第4度入境我國，
    此有伊之入出境資料在卷可查；又越南籍女子鄧桂梅自92年
    4月5日入境我國迄其為警查獲為止，其間首度於92年4月7日
    申辦居留證，於同年5月7日申辦居留證遺失補發，於93年 3
    月4日、95年3月23日、96年 3月12日三度申請重入國及居留
    證延期，於96年4月10日再度申辦居留證遺失補發，至97年3
    月 4日再度申辦居留證展延，此有內政部入出國及移民署98
    年3月25日移署資處鈺字第0980046196號函、同署98年6月16
    日移署資處寰字第0980088211號函檢附之外國人居留停留案
    件申請表共 7紙在卷可查。則該越南籍女子鄧桂梅在此期間
    內多次入、出境我國並申辦居留證及居留證展延，衡情實難
    認被告丁○○於其介紹同案被告丙○○辦理假結婚之 4年後
    ，仍與同案被告丙○○、甲○○及越南籍女子鄧桂梅就鄧桂
    梅申辦外僑居留證展延而行使使公務員登載不實之戶籍謄本
    此一犯行，仍有犯意聯絡及行為分擔。至於，被告丁○○於
    警詢、偵查及本院審理中，雖坦承介紹同案被告丙○○與甲○○相識，並因此收取佣金10,000元，然此充其量僅能認為
    被告丁○○自白其於92年間參與同案被告丙○○、越南籍女
    子鄧桂梅假結婚並辦理相關登記、申辦外僑居留證之過程，
    尚難據此認定其對越南籍女子鄧桂梅96年以後申辦外僑居留
    證展延事宜，亦自白犯罪。此外復查無其他積極證據足認被
    告丁○○確有此部分使公務員登載不實犯行，應認被告丁○○此部分犯罪尚屬不能證明。惟聲請簡易判決處刑意旨認此
    部分與前揭據以論罪科刑部分有吸收犯之實質上一罪關係，
    爰不另為無罪之諭知。
據上論斷，應依刑事訴訟法第452條、第299條第 1項前段，中華
民國96年罪犯減刑條例第 2條第1項第3款、第7條、第9條，刑法
第2條第1項前段、第216條、第214條、第74條第1項第1款，修正
前刑法第28條、第56條、第41條第 1項前段，修正前罰金罰鍰提
高標準條例第1條前段、廢止前罰金罰鍰提高標準條例第2條，刑
法施行法第1條之1，判決如主文。
本案經檢察官乙○○到庭執行職務。
中    華    民    國    98    年    9     月    30    日
                  刑事第十四庭  法  官  周紹武
以上正本證明與原本無異
如不服本判決應於收受本判後10日內向本院提出上訴書狀，並應
敘述具體理由。其未敘述上訴理由者，應於上訴期間屆滿後20日
內向本院補提理由書狀（均須按他造當事人之人數附繕本）「切
勿逕送上級法院」。
                                書記官  徐晨芳
中    華    民    國    98    年    10    月    2     日
附錄本案論罪科刑法條全文：
中華民國刑法第216條
行使第210條至第215條之文書者，依偽造、變造文書或登載不實
事項或使登載不實事項之規定處斷。
中華民國刑法第214條
明知為不實之事項，而使公務員登載於職務上所掌之公文書，足
以生損害於公眾或他人者，處3年以下有期徒刑、拘役或5百元以
下罰金。
附件：
  (一)關於刑法第 2條之規定：修正後之刑法第2條第1項為新舊法
    比較適用之準據法，無關行為可罰性要件之變更，非屬刑罰
    法律變更，無庸比較新舊法問題，即應依修正後第 2條之規
    定，比較新舊法之適用，先予敘明。
  (二)關於刑法第28條共同正犯之規定：按修正前刑法第28條規定
    ：「二人以上共同實施犯罪之行為者，皆為正犯」，而修正
    後刑法同條規定：「二人以上共同實行犯罪之行為者，皆為
    正犯」。查本條之修正理由係為釐清陰謀共同正犯、預備共
    同正犯、共謀共同正犯是否合乎本條規定之正犯要件。是於
    被告並非陰謀、預備犯罪，而係共同實行犯罪行為之情形，
    修正後之規定對被告而言並非較為有利，自應依刑法第 2條
    第1項前段，適用修正施行前刑法第28條規定論擬。
  (三)關於刑法第56條連續犯之規定：查被告行為後，刑法第56條
    連續犯之規定業於94年2月2日修正公布刪除，並於95年7月1
    日施行。是於修正後刑法修正施行後，被告之數犯罪行為，
    即須分論併罰。此刪除雖非犯罪構成要件之變更，但顯已影
    響行為人刑罰之法律效果，自屬法律有變更，依修正後刑法
    第2條第1項規定，比較新、舊法結果，仍以適用行為時法律
    即舊法論以連續犯有利於被告。是應依刑法第2條第1項前段
    ，適用修正施行前刑法第56條連續犯之規定，論以一罪。
  (四)有關易科罰金折算標準部分：按修正前刑法第41條第 1項前
    段規定：「犯最重本刑為5年以下有期徒刑之刑之罪，而受6
    個月以下有期徒刑或拘役之宣告，因身體、教育、職業、家
    庭之關係或其他正當理由，執行顯有困難者，得以1元以上3
    元以下折算 1日，易科罰金」。而刑法修正施行前之易科罰
    金折算標準，廢止前罰金罰鍰提高標準條例第 2條前段規定
    （95年 5月17日修正刪除，95年7月1日施行），就其原定數
    額提高為100倍折算1日，則刑法修正施行前易科罰金折算標
    準，應以銀元300元即新臺幣900元折算 1日；而修正後刑法
    第41條第1項前段規定：「犯最重本刑為5年以下有期徒刑以
    下之罪，而受 6個月以下有期徒刑或拘役之宣告者，得以新
    臺幣1千元、2千元或3千元折算1日，易科罰金」。綜合比較
    新舊法易科罰金之折算標準，以修正前之規定，較有利於被
    告，應依刑法第2條第1項前段之規定，適用修正前刑法第41
    條第1項前段規定，諭知易科罰金之折算標準。
  (五)關於罰金刑貨幣單位之變動部分：被告行為後，刑法施行法
    增訂第1條之1，於95年 6月14日公布，並於同年7月1日施行
    ；該條規定：「中華民國94年1月7日刑法修正施行後，刑法
    分則編所定罰金之貨幣單位為新臺幣。94年1月7日刑法修正
    時，刑法分則編未修正之條文定有罰金者，自94年1月7日刑
    法修正施行後，就其所定數額提高為30倍。但72年 6月26日
    至94年1月7日新增或修正之條文，就其所定數額提高為 3倍
    」。考其立法理由，係為因應94年2月2日修正公布、95年 7
    月1日施行之刑法施行後，依刑法總則第33條第5款規定，罰
    金貨幣單位已改為新臺幣，是以分則編各罪所定罰金之貨幣
    單位，自應配合上開規定修正，為使罰金數額趨於一致，避
    免衍生新舊法比較適用問題，以緩和實務適用法律之衝擊，
    於不變動罰金數額之前提下，而為制定（前揭條文立法意旨
    參照），換言之，刑法施行法第1條之1係在替代罰金罰鍰提
    高標準條例部分條文，與適用罰金罰鍰提高標準條例之結果
    相同，對於被告而言並不發生有利或不利之問題，僅係將貨
    幣單位由銀元改為新臺幣，並非法律變更刑度之條文，當無
    須就新舊法比較適用。
  (六)關於緩刑部分：按犯罪在新法施行前，新法施行後，緩刑之
    宣告，應適用新法第74條之規定（最高法院95年 5月23日95
    年度第8次刑事庭會議決議參照）。


司法院資訊處製作；財團法人民間司法改革基金會備份。
